最高法院民事判決　　　　　　九十四年度台上字第一二四六號
　　上　訴　人　甲○○
　　訴訟代理人　黃世芳律師
　　被 上訴 人　乙○○
上列當事人間請求履行契約事件，上訴人對於中華民國九十三年
一月六日台灣高等法院第二審判決（九十二年度家上字第二○○
號），提起上訴，本院判決如下：
    主  文
原判決關於駁回上訴人之上訴及命其再給付被上訴人金額並各該
訴訟費用部分均廢棄，發回台灣高等法院。
    理  由
本件被上訴人主張：伊與上訴人為夫妻，前因上訴人與訴外人日
籍女子渡邊一枝（下稱渡女）同居，違背夫妻互負貞操、誠實之
義務，經伊發現後，上訴人為取得伊之信賴與諒解，乃於民國七
十九年十二月二十三日簽立協議書（下稱系爭協議書），其中第
六條約定：「八十年度起，甲方（即上訴人，下同）每月除薪資
所得之外，應再加每月貳萬元付給乙方（即被上訴人，下同）供
家庭生活開支用（若公司每年有調薪亦應歸乙方所有）。」，上
訴人任職訴外人蔻仕麗股份有限公司（下稱蔻仕麗公司）等每月
薪資總額中之新台幣（下同）六萬元，再加二萬元共八萬元。第
八條約定：「甲方願每年給付補償乙方伍萬元左右，作為旅遊費
用」。上訴人應給付伊自八十五年六月起至九十年五月止共六十
個月之家庭生活費用，計四百八十萬元，及五年之旅遊費用，計
二十五萬元，合計五百零五萬元等情，本於系爭協議書之約定，
求為命上訴人如數給付，並加付法定遲延利息之判決（第一審判
命上訴人給付被上訴人一百四十五萬元及自九十年六月二十二日
起算之利息，駁回被上訴人其餘請求，上訴人及被上訴人各就敗
訴部分之判決全部、一部提起第二審上訴。被上訴人又在原審減
縮請求上訴人應給付每月薪資為三萬元，即自八十五年六月起至
九十年五月止，計一百八十萬元；並追加請求自九十年六月起至
九十二年五月止共二年，上訴人每月應給付薪資中之三萬元再加
二萬元為家庭生活費用共五萬元暨每年旅遊費用五萬元，計一百
三十萬元，合計三百十萬元本息。原審判命上訴人再給付被上訴
人五十八萬元及自九十年六月二十二日起算之利息，駁回上訴人
之上訴及被上訴人其餘上訴，上訴人就其敗訴部分提起第三審上
訴；被上訴人對其敗訴部分則未聲明不服，已告確定）。
上訴人則以：被上訴人與伊簽立系爭協議書之內容，係以伊給付
財產為對價而容許伊與婚外對象繼續來往，此與社會一般道德觀
念不符，其約定顯然違背善良風俗，應屬無效。縱認此約定非無
效，然系爭協議書之訂定，係以被上訴人在伊與渡女疏離期間不
再容忍，或伊已疏離渡女為解除條件，並附有終期（即伊與渡女
完全疏離），因被上訴人自八十一年十一月份起不願再容忍諒解
伊與渡女之交往行為，並訴追刑責，而伊之外遇行為遭警查獲後
，伊即與渡女未再往來，是解除條件成就、終期屆滿，系爭協議
書應已失其效力。又伊自八十四年間起，於蔻仕麗公司之股份悉
數由訴外人日商滿丹株式會社收購，伊與該公司自此已無關聯，
嗣亦無任何薪資或酬勞可領；該協議書第六條雖載再加「每月貳
萬元」，但其用途經明示為「供家庭生活開支用」，兩造子女均
已學成就業，早經成年各有工作收入，伊年逾花甲，復無工作，
尚需奉養照顧中風高齡之母，如需支付該金額及每年五萬元旅遊
費用，伊之負擔沈重，顯失公平。況蔻仕麗公司增資股收購之價
款一百零二萬四千五百元、坐落新竹市○○段一四三號土地徵收
款三百零七萬四千五百九十七元及伊所有台北市○○○路○段一
三三巷七弄三十一之一號房地出售得款一千一百萬元，計達一千
五百零九萬九千零七十九（按原判決所載其中「七十九」，似為
「九十七」之誤載；下同）元，應由被上訴人返還伊，伊主張抵
銷等語，資為抗辯。
原審維持第一審所為上訴人敗訴之判決，駁回其上訴，並命其再
給付被上訴人金額，無非以：被上訴人主張上訴人為伊夫，前因
上訴人與渡女發生婚外性關係經伊發現後，兩造乃於七十九年十
二月二十三日簽立系爭協議書，為第六、八條如上約定等事實，
業據被上訴人提出戶籍謄本及協議書為證，且為上訴人所不爭，
堪信為真實。查系爭協議書第一條之約定，被上訴人並無同意上
訴人再繼續與渡女發生婚外情之意；第二條文義係指上訴人若再
違反約定，則當天可以不必回家，上訴人亦不得干涉被上訴人之
行為，以作為對上訴人之懲罰，其內容無涉被上訴人或上訴人得
為婚外情；第四條係配合第一條所指上訴人以逐漸疏離並受較少
干涉之方法，與渡女斷絕往來，彼容忍係以上訴人與渡女斷絕往
來為目的，並非同意上訴人再有婚外情之行為。系爭協議書第三
、五、七條雖約明由上訴人提供特定財產予被上訴人，其文義係
補償被上訴人因上訴人之婚外情所受精神痛苦，或提供特定金額
之金錢與被上訴人供家庭生活開支，無以上訴人給付金錢作為被
上訴人宥恕上訴人婚外情對價之意，無悖公序良俗。上訴人辯以
系爭協議書因解除條件成就或終期屆滿云云，惟為被上訴人所否
認。綜觀系爭協議書並無「乙○○不再容忍甲○○與渡邊一枝婚
外情時，該協議書即因而失效」等字樣或意涵，上訴人所辯洵不
足採。從而被上訴人依系爭協議書第六、八條之約定，請求上訴
人自八十五年六月起至九十二年五月止共七年，給付被上訴人每
月家庭生活費用二萬元及每年旅遊費用五萬元，合計二百零三萬
元，尚屬有據。此二萬元非依共同生活之人數計算，參以兩造資
力及國人平均消費水準等情狀，各該約定之給付亦無顯失公平。
雖系爭協議書第五條約定蔻仕麗公司七十九年十一月份增資現金
一百五十萬元，上訴人出金給被上訴人之名義為股東，惟無上訴
人將該增資股份委託登記被上訴人名義字樣，被上訴人亦否認有
委託等關係存在，被上訴人就此利己事實未舉證證明，自不足採
。至該條後段記載：「（股東應得之利益均應有明確之憑證供乙
方採信，否則乙方可向公司查詢）」等，充其量僅能認為被上訴
人將該股份交由上訴人管理，並不能證明有委託關係。則八十四
年間蔻仕麗公司由該日商全數收購，上訴人出資所認而以被上訴
人名義登記之增資股份一萬五千股，所得款項一百零二萬四千五
百元，收購人發放股款時自應由被上訴人取得。又坐落新竹市○
○段一四三號土地登記為被上訴人名義，上訴人未於八十六年九
月二十六日前為更名之請求，依釋字第四一○號解釋及民法親屬
編施行法第六條之一規定，其所有權歸屬被上訴人所有，被上訴
人基於所有權人之資格受領徵收補償金，乃權利之行使。坐落台
北市○○○路○段一三三巷七弄三十一之一號房地，被上訴人謂
：兩造簽訂系爭協議書後不久，上訴人即依協議將該房屋所有權
於八十年間移轉與伊，未請求回復其所有，伊於八十六年九月二
十六日後即取得該房屋所有權，得自由處分該房屋等情，提出上
訴人所簽立同意書及授權處分經法院公證之授權書為證，上訴人
另案台灣台北地方法院八十三年度訴字第一一一五號訴訟所提出
之答辯狀對此亦予自認，故上訴人辯稱：蔻仕麗公司增資股收購
款一百零二萬四千五百元、上開唐高段土地徵收款三百零七萬四
千五百九十七元及南京東路房地出售得款一千一百萬元，計達一
千五百零九萬九千零七十九元，應由被上訴人返還伊，伊主張抵
銷云云，洵非可採，不生抵銷效力。被上訴人本於系爭協議書之
約定，請求上訴人給付金額，於二百零三萬元及自起訴狀繕本送
達翌日即九十年六月二十二日起至清償日止，按週年利率百分之
五計算之利息範圍內，應予准許。第一審已判准一百四十五萬元
本息，被上訴人請求上訴人再給付五十八萬元本息，核無不合等
詞，為其判斷之基礎。
惟按判決書理由項下應記載關於攻擊或防禦方法之意見，民事訴
訟法第二百二十六條第三項定有明文，法院為被告敗訴之判決，
而其關於防禦方法之意見有未記載於判決理由項下者，即為同法
第四百六十九條第六款所謂判決不備理由。查系爭協議書第五條
約定：「蔻仕麗公司七十九年十一月份增資現金壹佰伍拾萬元整
，甲方（指上訴人）出金給乙方（指被上訴人）之名義為股東，
以便將來每年無論有任何利益均為乙方獨自享有。」，關於「上
訴人出金給被上訴人之名義為股東」究何法律關係，以及該增資
股如售讓他人，由何方享有利益，該約定並未記載。上訴人抗辯
：伊出金由被上訴人為股東登記名義人，其用意僅止於每年無論
股息、股利或任何因股份所生之孳息利益均由被上訴人取得，否
則被上訴人如為股份之真正權利人股東，對於因股份所生之孳息
，本來即當然可為取得，又何有上開第五條後段約定之必要？且
蔻仕麗公司嗣於八十四年間經該日商收購時，伊兄弟所有股票（
含系爭增資股）全數由伊弟蔡貽霖掌管，被上訴人並無股票，蔡
貽霖就相關全部過程自有明瞭等情（見原審卷第一三○至一三二
頁），此與上訴人出資認股並將之登記被上訴人名義為股東之關
係為何？被上訴人得否享有售股之利益？均有關聯，自屬重要之
防禦方法，原審恝置不論，徒以：上開第五條後段末尾括弧內載
「股東應得之利益均應有明確之憑證供乙方採信，否則乙方可向
公司查詢」，充其量僅能認為被上訴人將該增資股交由上訴人管
理，不能證明有委託關係云云，為有利被上訴人之論斷，難謂無
判決不備理由之違法。原審既認定蔻仕麗公司該增資之一萬五千
股係上訴人出資而以被上訴人名義登記，似認被上訴人僅為股東
名義人，倘屬不虛，原審謂收購人發放股款一百零二萬四千五百
元應由被上訴人取得一節，是否允當，即非無斟酌之餘地。次按
給付無確定期限者，債務人於債權人得請求給付時，經其催告而
未為給付，自受催告時起，負遲延責任，民法第二百二十九條第
二項定有明文。查被上訴人於九十二年十一月十日始在原審追加
請求自九十年六月起至九十二年五月止共二年，上訴人每月應給
付薪資中之三萬元再加二萬元為家庭生活費用共五萬元暨每年旅
遊費用五萬元，計一百三十萬元本息，有是日準備書狀及準備程
序筆錄所載可稽，原審就其中命上訴人再給付五十八萬元部分自
「九十年六月二十二日」起，命上訴人給付法定遲延利息，依上
說明，亦有未合。上訴論旨，指摘原判決關於其敗訴部分為不當
，求予廢棄，非無理由。
據上論結，本件上訴為有理由。依民事訴訟法第四百七十七條第
一項、第四百七十八條第二項，判決如主文。
中　　華　　民　　國　九十四　年　　七　　月　　八　　日
                      最高法院民事第四庭
                          審判長法官  吳　正　一
                                法官  黃　義　豐
                                法官  簡　清　忠
                                法官  陳　國　禎
                                法官  李　彥　文
      本件正本證明與原本無異
                                      書  記  官
中　　華　　民　　國　九十四　年　　七　　月　 十八 　日
                                                      Ｑ
